【裁判字號】    98,易,2307
【裁判日期】    981104
【裁判案由】    侵占
【裁判全文】
臺灣臺北地方法院刑事判決              98年度易字第2307號
公  訴  人  臺灣臺北地方法院檢察署檢察官
被      告  乙○○
上列被告因侵占案件，經檢察官提起公訴（九十八年度偵緝字第
一一四三號），被告於準備程序中為有罪之陳述，經本院合議庭
裁定改由受命法官獨任進行簡式審判程序，判決如下：
    主  文
乙○○意圖為自己不法之所有，而侵占自己持有他人之物，處有
期徒刑肆月，如易科罰金，以新臺幣壹仟元折算壹日。
    事  實
一、乙○○於民國九十四年一、二月間，招募每會新臺幣（下同
    ）一萬元之合會，會期自九十四年三月五日起至九十六年六
    月五日止，採內標制，並自任會首，會員連同會首計二十八
    人，約定每月五日下午一時許，在桃園縣東和小客車租賃有
    限公司桃園分公司司機休息室開標。甲○○以自己名義參加
    二會，先於九十六年一月五日以其名義得標後，另一會則始
    終未參與競標。詎於九十六年六月五日合會會期屆滿，乙○
    ○代甲○○向死會會員周嘉燎、連韋傑、黃雯祥、黃漢聰、
    蔡尚霖、唐國元、呂昆宗、林忠弘、房自強、吳昆成、廖國
    元、孫大衛、郭國華、楊樹林、謝章福等人應收取之死會會
    款共二十三萬元後，明知會員得標之後，其他會員所交付之
    會款係屬得標會員所有，自己僅係代收而持有，竟因周轉困
    難，需錢孔急，未得乙○○之同意，即基於意圖為自己不法
    之所有之侵占犯意，未盡會首之義務，變易持有為所有之意
    思，而將上開代收之死會會款二十三萬元侵占入己，經甲○
    ○一再追討，仍拒不返還。
二、案經甲○○訴由臺灣臺北地方法院檢察署（下稱臺北地檢署
    ）檢察官偵查起訴。
    理  由
一、本件被告所犯非死刑、無期徒刑、最輕本刑為三年以上有期
    徒刑之罪，或高等法院管轄第一審之案件，被告於本院準備
    程序中，就被訴事實為有罪之陳述，經告以簡式審判程序之
    旨，並聽取檢察官、被告及辯護人之意見後，本院裁定進行
    簡式審判程序，是本件之證據調查，依刑事訴訟法第二百七
    十三條之二規定，不受同法第一百五十九條第一項、第一百
    六十一條之二、第一百六十一條之三、第一百六十三條之一
    及第一百六十四條至第一百七十條規定之限制，合先敘明。
二、上揭事實一之部分，業據證人即告訴人甲○○於警詢、檢察
    事務官詢問及檢察官訊問時結證屬實（臺北地檢署九十七年
    度他字第三三九七號卷第八、九頁、九十七年度發查字第一
    二八九號卷第七頁、九十七年度偵續字第六八九號卷第三二
    至三四頁、九九至一○一頁、九十八年度偵緝字第一一四三
    號卷第二八至二九頁參照），並經證人房自強於檢察事務官
    詢問及檢察官偵訊中證述明確（臺北地檢署九十七年度偵字
    第一二一二三號卷第三二、三三頁、九十七年度偵續字第六
    八九號卷第三二至三四頁參照），復經證人徐漢章、孫大衛
    、楊樹林、謝章福、郭國華、蔡尚霖、周嘉燎、連韋傑、林
    忠宏於檢察事務官詢問中證述無訛（九十七年度偵續字第九
    九至一○一、一一○至一一二、一二二至一二四、一三四至
    一三六、一六二至一六三頁參照），又有互助會單及存證信
    函影本各一份（臺北地檢署九十七年度偵字第一二一二三號
    卷第十六頁、九十七年度他字第三三九七號卷第十二、十三
    頁參照）在卷可稽，且經被告乙○○就上開事實一之部分，
    於本院九十八年十月二十一日審理時供承不諱（本院當日審
    判筆錄參照），是依(一)證人甲○○、房自強、徐漢章、孫大
    衛、楊樹林、謝章福、郭國華、蔡尚霖、周嘉燎、連韋傑、
    林忠宏之證述及(二)互助會單及存證信函影本各一份等補強證
    據已足資擔保被告於本院審理中所為之上開任意性自白具有
    相當程度之真實性，而得確信被告前述自白之犯罪事實確屬
    真實，從而依被告前述自白及上開補強證據認定被告確有為
    如事實一所載之侵占犯行。
三、按依八十八年四月二十一日增訂公布、八十九年五月五日施
    行之民法第七百零九條之七之規定，會首應於每期標會後三
    日內代得標會員向其他會員收取會款，連同自己之會款於標
    會後之第四日交付與得標會員，在未交付得標會員前，對於
    所代為收取之會款之喪失、毀損，除有可歸責於得標會員之
    事由外，會首應對得標會員負責任。是依上開新修正民法之
    規定，合會契約非僅存在於會首與會員個別間，而係全體會
    員彼此間均成立契約，且合會金係由得標會員取得，亦即合
    會金係得標會員之物，僅由會首代收而為暫時持有之狀態，
    如會首未交付予得標會員而加以挪用，即構成易持有為所有
    之侵占行為，應負刑法之侵占罪責。核被告乙○○所為，係
    犯刑法第三百三十五條第一項之侵占罪。審酌被告乙○○犯
    罪之動機、手段，本案犯罪所生損害金額，迄未彌補告訴人
    所受之損害，惟並非全無賠償之意（本院卷第二五頁反面參
    照），兼衡被告於合會進行期間，雖有二會死會會員倒會，
    仍繼續進行合會、按時開標，截至會期結束始因週轉不靈而
    犯本案等一切情狀，量處如主文所示之刑，並諭知易科罰金
    之折算標準。
據上論斷，依刑事訴訟法第二百七十三條之一第一項、第二百九
十九條第一項前段，刑法第三百三十五條第一項、第四十一條第
一項前段，刑法施行法第一之一條，判決如主文。
本案經檢察官孫沛琦到庭執行職務。
中    華    民    國    98    年    11    月    4     日
                  刑事第九庭    法  官  徐淑芬
以上正本證明與原本無異。
如不服本判決應於收受送達後十日內向本院提出上訴書狀，並應
敘述具體理由；其未敘述上訴理由者，應於上訴期間屆滿後二十
日內向本院補提理由書（均須按他造當事人之人數附繕本）「切
勿逕送上級法院」。告訴人甲○○如對於本判決不服者，應具備
理由請求檢察官上訴，其上訴期間之計算係以檢察官收受判決正
本之日期為準。
                                書記官  劉郅享
中    華    民    國    98    年    11    月    4     日
附錄本案論罪科刑之法條：
中華民國刑法第三百三十五條
意圖為自己或第三人不法之所有，而侵占自己持有他人之物者，
處五年以下有期徒刑、拘役或科或併科一千元以下罰金。
前項之未遂犯罰之。


司法院資訊處製作；財團法人民間司法改革基金會備份。
